臺灣高等法院臺中分院民事判決　九十年度上字第三九五號
上　訴　人　勝益鋁門窗有限公司
法定代理人　張朝榮
訴訟代理人　酈長春律師
被　上訴人　琉豐企業有限公司
法定代理人　陳豐美
右當事人間請求給付工程款事件，上訴人對於中華民國九十年六月八日臺灣臺中地方
法院九十年度訴字第六六九號第一審判決提起上訴，本院判決如左：
    主      文
原判決廢棄。
被上訴人應給付上訴人新台幣壹佰柒拾陸萬參仟參佰參拾伍元，及自民國九十年三月
十日起至清償日止，按年利率百分之五計算之之利息。
第一、二審之訴訟費用由被上訴人負擔。
    事      實
甲、上訴人方面：
一、聲明：求為判決：(一)原判決廢棄。(二)被上訴人應給付上訴人新台幣（下同）壹佰
　　柒拾陸萬參仟參佰參拾伍元，及自民國（下同）九十年三月十日起至清償日止，
　　按年利率百分之五計算之利息。(三)第一、二審之訴訟費用由被上訴人負擔。
二、陳述：除與原判決記載相同者，茲引用之外，補稱：
    (一)查原審為上訴人敗訴之判決，係以上訴人與被上訴人間之承攬契約並不存在，
      上訴人雖提出傳真合約單價表、發票存根及被上訴人背書轉讓之支票等證據，
      仍無法證明其間具有承攬契約關係，為其判決之基礎。
    (二)然查上訴人於八十八年六月初，經友人施君亮輾轉介紹，承包被上訴人所承攬
      位於雲林縣斗六市台鳳「鳳翔勞宅」工程之部分工程，承包範圍計有勞宅之紗
      窗、紗門、廚房內門、及公寓大門等，總工程款為四百八十二萬四千六百七十
      九元，雙方並於八十八年十一月份補簽書面合約，被上訴人對該項合約單價上
      之總承包價、公司用印及簽名並不否認其為真正，上訴人於八十八年六月中旬
      即開始施工，直到八十九年三月二十七日完工，施工期間，被上訴人也陸續支
      付工程款計三百零六萬一千三百四十四元，被上訴人所支付之工程款全部均是
      大包商「嘉園營造有限公司」之支票，因該「嘉園公司」與上訴人無直接契約
      關係，均是由被上訴人收取後，再由被上訴人背書交付上訴人，尚餘一百七十
      六萬三千三百三十五元未付，幾經催討，均拒不付款，上訴人乃依承攬關係，
      向其請求支付承攬報酬餘款，於法並無不合。
    (三)原審僅執合約單價表中並未就承攬契約必要之點為約定，及發票存根並未加蓋
      上訴人公司印章為由，駁回上訴人原審之訴。按承攬契約非要式契約，只要雙
      方對契約內容合意，該契約即因而生效，事實上，雙方對契約內容早已合意，
      否則上訴人不會進場施工，被上訴人也不會向「嘉園公司」收取工程款後，再
      背書支付上訴人，至於上訴人與被上訴人間有無承攬契約關係，可由「嘉園公
      司」之承辦人陳俊龍可以證明，原審對契約之解釋，昧於事實的真象，過於偏
      袒被上訴人，事實上，上訴人之發票存根，根本不須用印，倒是被上訴人將上
      訴人之發票拿去作帳，否則，被上訴人即逃漏稅，此部分可向稅捐單位調取被
      上訴人報稅資料即明，如果上訴人與「嘉園公司」簽約，發票何須簽發給被上
      訴人？原審並未就此部分詳查，即認定上訴人之發票不實，顯不合理。
　　(四)上訴人與被上訴人間確存有承攬之法律關係，此由上訴人傳真「合約單價表」
　　　予被上訴人，而被上訴人在該件傳真文件上，委由吳宜峰代理註明「總價承包
　　　 ═0000000./」字樣，且由吳宜峰簽名於其上，同時加蓋被上訴人之公司章及
　　　法定代理人之私章，雖然該傳真紙內之項目價錢因紙張退色，部分不清楚，但
　　　總價承包之數字及簽名蓋章卻十分清楚，況且被上訴人對該簽名蓋章並不否認
　　　，應可作為對上訴人有利之證據。
    (五)既有前項合約單價表傳真一紙在先，上訴人於八十八年六月中旬即開始施工，
      直到八十九年三月二十七日完工，施工期間，被上訴人也依約陸續支付工程款
      計三百零六萬一千三百四十四元，被上訴人所支付之工程款全部均是大包商「
      嘉園營造有限公司」之支票，因該「嘉園公司」與上訴人無直接契約關係，均
      是由被上訴人收取後，再由被上訴人背書交付上訴人，尚餘一百七十六萬三千
      三百三十五元未付，倘若被上訴人與上訴人間沒有承攬關係，何以要支付三百
      多萬元之工程款？此部分也經證人陳俊龍到庭證實，上訴人乃依承攬關係，向
      其請求支付承攬報酬餘款，於法並無不合。
三、證據：除援用第一審所提證據外，補提出工程合約書影本一份、估價單影本一份
    、票據簽收單影本一份、協議書影本一份為證；並聲請訊問證人陳俊龍。
乙、被上訴人方面：除援用第一審所為之陳述及證據外，被上訴人未於言詞辯論期日
　　到庭，亦未提出書狀作何聲明及陳述。
      理      由
一、本件被上訴人經合法通知未於言詞辯論期日到場，核無民事訴訟法第三百八十六
    條各款所列情事，應准上訴人之聲請，由其一造辯論而為判決，合先敘明。
二、本件上訴人起訴主張：上訴人於八十八年六月初，經友人施君亮輾轉介紹，承包
    被上訴人向嘉園營造公司所承攬位於雲林縣斗六市台鳳「鳳翔勞宅」之部分工程
    ，承包範圍計有勞宅之紗窗、紗門、廚房內門及公寓大門等，約定總工程款為四
    百八十二萬四千六百七十九元，雙方嗣於八十八年十一月份補簽書面合約，即由
    吳宜峰代理被上訴人公司親自簽名於合約單價表上並蓋妥公司大小章確認無訛，
    上訴人於八十八年六月中旬即開始施工，直到八十九年三月二十七日完工，施工
    期間被上訴人陸續支付工程款計三百零六萬一千三百四十四元，被上訴人所支付
    之工程款均是大包商嘉園營造公司之支票，因嘉園公司與上訴人無直接契約關係
    ，均是由被上訴人收取後，再由被上訴人背書交付上訴人，尚餘一百七十六萬三
    千三百三十五元未付，幾經催討，均不付款，上訴人爰依承攬關係，請求被上訴
    人給付剩餘承攬報酬款一百七十六萬三千三百三十五元。被上訴人未於言詞辯論
    其日到庭亦未提出書狀作何聲明及陳述，惟於原審審理時則以系爭工程係由兩造
    共同向嘉園營造公司所承攬，僅係由被上訴人為代表出面，以致嘉園營造公司乃
    將上訴人、被上訴人及漢允公司之工程款分別開立支票，僅係交由被上訴人代為
    轉交，兩造間並無承攬關係存在，至於上訴人提出之合約單價表僅係供為確認承
    攬價格使用，而統一發票部分，並未經上訴人公司蓋妥營業用章，係屬自行製作
    之文書，無從證明承攬關係之存在，且被上訴人提出之協議書係由上訴人、被上
    訴人、漢允公司與嘉園營造公司四方確認而簽立，上訴人若未與嘉園營造公司成
    立承攬契約，何須出面參與協議過程，顯見本件工程應屬兩造共同向嘉園營造公
    司所承攬施作，兩造間並無任何承攬關係之存在等語，資以為辯。
三、上訴人主張兩造於八十八年六月初成立承攬契約，由上訴人承包被上訴人向嘉園
    營造公司所承包之部分工程，約定總價款四百八十二萬四千六百七十九元，被上
    訴人陸續支付三百零六萬一千三百四十四元之工程款，尚餘一百七十六萬三千三
　　百三十五元未付等情，並提出合約單價表傳真函影本一份、收款明細表影本一份
　　、統一發票影本九份等物為證（見原審卷第六至十二頁），被上訴人則否認上情
　　，辯稱：本件工程係由上訴人、被上訴人及漢允公司共同向嘉園營造公司所承包
　　，合約單價表僅係確認上訴人承包之價格，上訴人將發票交由被上訴人，再由被
　　上訴人代表出面向嘉園營造公司請款，取得支票後再分別交由上訴人及漢允公司
　　，兩造間並無承攬關係，且上訴人、被上訴人、漢允公司及嘉園營造公司並曾簽
　　立協議書，顯見上訴人係與被上訴人共同向嘉園營造公司承包本件工程，而非經
　　由被上訴人轉包等語，並提出協議書影本一份為證（見原審卷第二三頁），則本
　　件兩造所爭執者為兩造間就系爭工程有無承攬關係？經查：
  (一)附卷之協議書上（見原審卷第二三頁）上訴人、被上訴人、漢允公司及嘉園營造
    公司均分別簽名確認協議內容，由協議書之內容觀之，關於承包工程已完工部分
    之工程款，嘉園營造公司同意於十二月二十日先行給付上訴人及漢允公司各一百
    萬元，再於一月五日分別給付上訴人及漢允公司九十萬元及五十一萬元，工程款
    係以現金及期票支付，上訴人對於協議書之內容已經簽認，從上開協議書之內容
    觀之，係由嘉園營造公司給付已完工之部分工程款與上訴人，且係由上訴人在協
    議書上簽名，而以列席身份提出說明，經查：據嘉園營造公司之總經理陳俊龍結
    證稱：位於雲林縣斗六市台鳳「鳳翔勞宅」之工程是由嘉園營造公司所承攬，再
    轉包給被上訴人，訂有承攬契約，原先是有成公司將部分之承攬工程與被上訴人
    公司訂約，後來有成公司沒辦法完成，再由嘉園營造公司概括承包，並且承認有
　　成公司與被上訴人公司所訂立之契約關係，至於寫協議書之經過，係因當時上訴
　　人公司承作以後向被上訴人公司請領工程款未領到工程款，不願再繼續施作，因
　　系爭工程不能停滯，嘉園營造公司要被上訴人公司繼續施作，再寫協議書前，被
　　上訴人已向嘉園營造公司領了七、八百萬元，嘉園營造公司要求被上訴人找下包
　　來解決工程糾紛，被上訴人承包之玻璃工程是給漢允公司承作，該協議書約定工
　　程進行後在十二月二十日付二百萬元給被上訴人公司（含鋁窗及玻璃各一百萬元
　　），再由被上訴人公司轉給下包，因嘉園營造公司與下包無合約關係，故嘉園營
　　造公司並沒有直接之付給漢允公司及上訴人公司，又附卷之簽收單可看出嘉園營
　　造公司依協議書之約定於十二月二十日共付了二百萬元，一月十五日共付了六十
　　五萬元，保留七十幾萬元是因為後續工程未完成，工程款是由嘉園營造公司指明
　　被上訴人領取等語（見本院卷第二十、二一頁），核與附卷之工程承攬合約書、
　　協議書、簽收單、估價單之記載相符（見本院卷第二四至三一頁），足以證明本
　　件系爭工程兩造間確有承攬關係。
  (二)按當事人互相表示意思一致者，無論其為明示或默示，契約即為成立；當事人對
    於必要之點，意思一致，而對於非必要之點，未經表示意思者，推定其契約為成
    立，關於該非必要之點，當事人意思不一致時，法院應依事件之性質定之，民法
    第一百五十三條定有明文。次按稱承攬者，謂當事人約定，一方為他方完成一定
    之工作，他方俟工作完成，給付報酬之契約，民法第四百九十條亦有明文。經查
    附卷之合約單價（見原審卷第六頁）雖未記載施作方式、完成時間及其他契約所
    記載事項，惟上訴人既稱本件係口頭契約，而觀之民法第四百九十條規定，稱承
    攬者，謂當事人約定，一方為他方完成一定之工作，他方俟工作完成，給付報酬
    之契約。約定由承攬人供給材料者，其材料之價額，推定為報酬之一部，並未規
    定承攬契約應以書面為之，且被上訴人與有成公司所訂立之工程承攬合約書及估
    價單，對於工作之施作內容、施作方式、完成時間、承攬報酬等均有詳細規定，
    上訴人既為被上訴人承攬工程之下包，自應依被上訴人與有成公司所訂立之工程
    承攬合約書及估價單內容承作，參酌系爭工程之總工程價為四百八十餘萬元，已
    給付三百零六萬餘元，為兩造所不爭執，所謂本件工程之施工方式、施工內容、
    完工期間等各項細節均未約定云云，顯難置信，自不得以工程之施工方式、施工
    內容、完工期間等各項細節均未為書面約定，而否認兩造間無承攬關係。
  (三)附卷之統一發票記載被上訴人為買受人，參酌上開說明，本件系爭工程兩造間確
    有承攬關係，則上開統一發票亦足作為兩造間確有承攬關係之佐證。
四、從而，上訴人本於承攬關係之給付貨款請求權，請求被上訴人給付一百七十六萬
    三千三百三十五元及自起訴狀繕本送達翌日即九十年三月九日起（嗣於本院審理
    時減縮利息之請求自同年月十日起）至清償日止，按年息百分五計算之利息，因
    兩造間就系爭工程確有承攬關係，而本件兩造所約定總工程款為四百八十二萬四
    千六百七十九元，陸續支付工程款計三百零六萬一千三百四十四元，尚餘一百七
    十六萬三千三百三十五元未付等情，業據上訴人提出合約書單價表傳真一張、收
    款明細表一張、統一發票影本九張為證，被上訴人對此並未有異議，僅以其非系
    爭工程之契約當事人為抗辯，自應認為上訴人依承攬關係所為之請求為有理由，
    原審未查，駁回上訴人之請求，尚有未當，上訴人上訴請求廢棄原判決改判並准
　　許其請求，為有理由，爰准其請求如主文第二項所示。
五、本件事證已臻明確，兩造其餘攻擊防禦方法，核於本結果不生影響，自毋庸再逐
    一論述，並此敘明。
據上論結：本件上訴為有理由，依民事訴訟法第四百五十條、第四百六十三條、第三
八十五條第一項前段、第七十八條，判決如主文。
中　　　華　　　民　　　國　　九十一　　年　　　三　　　月　　 十二　　 日
~B1民事第二庭審判長法　官　童有德
~B2　　　　　　　　法　官　翁芳靜
~B3　　　　　　　　法　官　黃永泉
右為正本係照原本作成。
如對本判決上訴，須於收受判決送達後二十日內向本院提出上訴書狀，其未表明上訴
理由者，應於提出上訴後二十日內向本院提出上訴理由書（須按他造人數附具繕本）
，並繳納送達用雙掛號郵票拾份（每份參拾肆元）。
上訴時應提出委任律師或具有律師資格之人之委任狀；委任有律師資格者，另應附具
律師及格證書及釋明委任人與受任人有民事訴訟法第四百六十六條之一第一項但書或
第二項（詳附註）所定關係之釋明文書影本。
~B 　 　　　　　　書記官　林玉惠
中　　　華　　　民　　　國　　九十一　　年　　　三　　　月　　 十三　　 日
附註：
民事訴訟法第四百六十六條之一（第一項、第二項）
對於第二審判決上訴，上訴人應委任律師為訴訟代理人。但上訴人或其法定代理人具
有律師資格者，不在此限。
上訴人之配偶、三親等內之血親、二親等內之姻親，或上訴人為法人、中央或地方機
關時，其所屬專任人員具有律師資格並經法院認為適當者，亦得為第三審訴訟代理人
。
　　　　　　　　　　　　　　　　　　　　　　　　　　　　　　　　　　　　Ｙ
